臺灣高等法院刑事判決　　　　　　　　　　　　　　九十一年度上易字第五五六號
　　上　訴　人
　　即　被　告　乙○○
　　選任辯護人　朱昌碩
　　　　　　　　錢國成
　　　　　　　　孫天麒
右上訴人因業務侵占案件，不服台灣士林地方法院九十年度易字第六九四號，中華民
國九十一年一月十八日第一審判決（起訴案號：臺灣士林地方法院檢察署八十九年度
偵字第一一○一六號），提起上訴，本院判決如左：
    主  文
原判決撤銷。
乙○○無罪。
    理  由
一、公訴意旨略以：被告乙○○係位於臺北市○○區○○路七十七號（現已遷移至士
    東路一○五號）工信房屋仲介有限公司（以下簡稱工信房屋）之負責人，經營客
    戶委託之房地居間仲介買賣等相關業務，為從事業務之人，於民國八十九年二月
    十三日與丙○○簽訂買賣仲介專任委託書，受丙○○之委託，自八十九年二月十
    三日起至八十九年三月十三日止，就丙○○所有座落於臺北市○○區○○街四十
    五號七樓等二筆房地。居間仲介銷售，嗣於同年二月十四日，介紹丙○○與潘秀
    貞簽訂不動產買賣契約，將前開二筆房地出售予潘秀貞，總價為新台幣（下同）
    七百三十萬元，惟因前開二筆房地丙○○已向銀行貸款八百七十五萬元，買賣雙
    方遂約定由潘秀貞代丙○○清償全部銀行貸款，銀行貸款與買賣售價之差額計一
    百四十五萬元由丙○○支付予買方潘秀貞，丙○○於訂約時即應交付五十萬元委
    託乙○○代為保管，保證丙○○日後履約，待買方潘秀貞將銀行貸款全部清償，
    完成轉貸手續後，乙○○即應將受託保管之五十萬元交付潘秀貞。丙○○亦於此
    時交付九十五萬元予潘秀貞，合計交付一百四十五萬元。丙○○即於八十九年二
    月十四日與潘秀貞訂約時，即交付發票人為陳淑芳、面額五十萬元之支票乙張，
    委託乙○○代為保管，以為保證之用，詎乙○○竟意圖為自己不法之所有，因自
    身財務發生問題，而將上開受託保管之保證支票提示兌現，挪做私用，作為自己
    之週轉金，予以侵占入己。嗣丙○○與潘秀貞因故於同年三月二十二日同意解除
    買賣契約，雙方並協議系爭作為擔保用之五十萬元保證票應退還丙○○，經丙○
○多次請求返還，乙○○仍拒不返還，始知該支票業經乙○○提示兌現而提出告
    訴，因認被告涉有刑法第三百三十六條第二項之業務侵占罪嫌云云。
二、惟按犯罪事實應依證據認定之，無證據不得推定其犯罪事實；又不能證明被告犯
    罪者，應諭知無罪之判決；刑事訴訟法第一百五十四條、第三百零一條第一項分
    別定有明文。次按事實之認定，應憑證據，如未能發現相當證據，或證據不足以
    證明，自不能以推測或擬制之方法，為裁判基礎，此有最高法院四十年台上字第
    八六號判例可資參照。再按刑法上之侵占罪，須持有人變更其原來之持有意思而
    為不法所有之意思，始能成立，如僅將持有物延不交還或有其他原因致一時未能
    交還，既缺乏主觀要件，即難遽以該罪相繩（最高法院六十八年台上字第三一四
    六號判例意旨參照）。
三、訊據被告乙○○矢口否認有業務侵占犯行，辯稱：系爭不動產買賣契約書僅載明
    五十萬元，並無「支票」字樣，顯見係指「現金」，況契約書第三條第六款亦規
    定支票以兌現為準；而告訴人丙○○所交付之五十萬元支票，依仲介慣例本即應
    提示兌現始能供擔保，伊僅係保管該五十萬元，錢仍然鎖在工信房屋保險箱內，
    並無侵占入己；且簽約當時潘秀貞之代理人林姿妤督促伊提領，告訴人之友人陳
    順武亦同意伊提示兌現，以確定買賣契約生效云云。經查：
  (一)觀諸告訴人與買主潘秀貞所訂買賣契約書，其中第十四條第二款明文載為：「‧
    ‧‧乙方（即告訴人）交付五十萬元予工信房屋代為保管，俟甲方（即潘秀貞）
    於乙方原貸款銀行辦理轉貸手續，並清償乙方之銀行貸款後，乙方須給付甲方新
    台幣九十五萬元整，前述工信房屋保管之新台幣五十萬元則由工信房屋交付甲方
    。」，依該條款觀之，其上載明所交付者係「新台幣」五十萬元，則依其文義應
    係指現金而言，至告訴人於雙方訂約當日雖交付乙紙支票予被告，且將該支票影
    本附於契約書後，惟因該契約書上並未記明該紙支票係暫由被告「保管」並供做
    擔保契約履行之用，則顯難依告訴人之指述，即認該紙支票係供擔保之用。況若
    該支票確係供擔保之用，則其票據上之票載發票日應會記載將來之日期，且用以
    擔保之人若非發票人，通常會在支票上背書，以明示擔保之意旨，惟前述支票非
    但係即期支票，且告訴人非票據發票人卻未於票據上背書，有卷附該支票正、背
    面影本可憑，顯見告訴人交付該紙票據之用意，應非為擔保之用，被告上開所辯
  ，應屬非虛。
  (二)次按本件告訴人所交付之前述支票，雖係以案外人陳淑芳名義所簽發，惟依告訴
    人於本院九十一年四月十一日訊問程序中陳稱：（這五十萬元你如何存進去？）
    銀行通知我，我請銀行轉帳，自陳順武的帳戶轉進去，他是我這間房子的合夥。
    （既然你說是保證票，銀行通知你，為何你會讓票兌現？）我不能為了這點小錢
    ，讓我的戶頭有退票紀錄云云。足認該帳戶平日應係為告訴人所使用，且告訴人
    對該帳戶內金額之流通情況亦應甚為熟悉，若上述支票確屬單純供擔保之用而不
    得提示，則告訴人於銀行通知存款不足之當時，即應立即向被告抗議，並為拒付
    之表示，惟告訴人非但未為表示，甚且以轉帳方式將不足之金額補足，況縱認告
    訴人之該舉動係為避免其帳戶受有退票之紀錄，惟告訴人為保權益，亦必於被告
    違反約定而提示後，立即找被告理論，甚至追究相關法律責任，然告訴人並未立
    即採取任何行動，卻迨至票據兌現後之月餘，於其與買方即潘秀貞解除買賣契約
    後（見本院同上之訊問筆錄），始向被告主張該張支票係屬保證票，不得提示云
    云，核其行徑，顯與常情有違，是告訴人指稱該張支票係屬保證票云云等語，顯
    屬可疑，難予遽採。
  (三)至證人即當時承辦本件買賣契約之代書林淑惠對其為何未於不動產買賣契約書第
    十四條之其他特別約定事項(二)中載明該五十萬元之金額究係指「支票」或「現金
    」等情，於原審中證稱：伊係工信房屋特約代書，被告於本案簽約前一日通知陳
    氏聯合代書事務所，要伊先將不動產買賣契約書第十四條特別約款擬好，因為不
    清楚告訴人於簽約時會交付現金或支票，所以僅寫上金額新台幣五十萬元，屆時
    再於契約書末頁簽收欄內載明等語（參見原審卷第六四頁）。惟衡其供述，僅得
    表示告訴人當天必須交付五十萬元，而該五十萬元可能為現金或支票，然並無法
    證實告訴人當天所交付之支票即係作為擔保之用。再依上開不動產買賣契約書第
    十四條(二)之內容觀之，該五十萬元顯係作為雙方買賣總價之一部分而由被告暫為
    保管，至所保管者究為支票或現金，並非要論，故被告辯稱其於訂約當時所收受
    者雖為支票，惟因該支票為即期支票，是被告為恐該張支票於將來履約當時有跳
    票之虞，致須承擔風險，乃於屆期當時予以提示，並將提示所得之現金存放於公
    司保險箱等語，尚非無據，堪予採信。
  (四)再關於被告公司有無保險箱乙節，業經被告公司之經理甲○○於本院九十一年五
    月十五日審理程序中證稱：伊知道公司有保險箱，長、寬約有二、三公尺，深度
    有二公尺，是鐵櫃，擺在老闆房間的角落，至於用密碼或鑰匙開啟，伊不知道，
    是老闆在看管，其他職員也不知道等語，核與被告關於該保險箱之供述相符，至
    證人李俊弘雖於原審中證稱，伊從來沒聽說過工信房屋有保險箱，亦未看過云云
    ，惟依上開證人甲○○之證詞，李俊弘不知工信房屋有保險箱一情，顯屬常情，
    足認被告上開所辯伊將所提領之現金暫時存放於保險箱等語，應堪採信。至有關
    被告何以未將票據提示所得之款項存放於工信房屋帳戶內，而係存入被告之妻張
    慧慧設於台北市第一信用合作社之帳戶內一情，被告辯稱係因其妻在台北市第一
    信用合作社設有帳戶，與前述支票之付款行庫相同，如此兌現較快等語。經查，
    被告之妻確於台北市第一信用合作社設有帳戶，茲有張慧慧之活期儲蓄存款存摺
    封面及內頁影本各乙紙附於原審卷（見原審卷第一一○、一一一頁）可資為證，
    足認被告上開辯解亦非無據。
  (五)至證人即簽約當時陪同告訴人至工信房屋之陳順武雖於原審中證稱：並無同意被
    告將支票兌現提領情事，僅約定由工信房屋保管以為保證之用，潘秀貞亦未同意
    被告將支票提領等語（見原審卷第六七頁）；證人即潘秀貞之代理人林姿妤亦證
    稱：該支票係保證票，交予被告保管，並未同意被告提示兌現，不動產買賣契約
    書第十四條(二)所載五十萬元係指支票等語（見原審卷第一○三頁）；而證人即原
    為工信房屋之員工李俊弘則證稱：依照仲介慣例，如果有保管條，收到什麼就是
    什麼，不能去動，惟是否有如被告所說，開本票就不用兌現，開支票就要提示兌
    現等情，伊並不清楚云云（見原審卷第六五頁）。揆諸證人陳順武係告訴人本件
    買賣契約之合夥人，業據告訴人於本院中證述屬實，另證人林姿妤則為本件買賣
    契約賣方之代理人，渠等對於本件買賣契約成立與否及告訴人得否將系爭五十萬
    元取回，或多或少均與有利害關係，是渠等證稱亟易有偏頗之虞，顯難全予遽採
    。至證人李俊弘之上開證詞則並未明確證稱被告是否得提示本件系爭票據，是顯
    難依該三人之證詞，遽認被告罪嫌。
  (六)綜上所述，被告為保障將來契約之履行，而將所持有之票據依期提示兌現，並保
    管領得之現金，顯無不法意圖及易持有為所有之侵占行為。至被告於與告訴人之
    民事訴訟中雖表示拒絕退還扣除仲介酬金外之費用，惟此乃係因被告不服告訴人
    所表示欲給付之酬金金額，故乃暫延返還，此業經被告於本院辯護狀中表明在卷
    ，是尚難依該事實遽認被告已有侵吞告訴人該五十萬元之舉。此外復查無其他積
    極證據足資證明被告有侵占之行為，其被訴之犯罪應屬不能證明。原審未詳予研
    求，遽為被告有罪之認定，實有未洽，被告執此提起上訴，為有理由，應由本院
    將原判決撤銷改判，另為被告無罪之諭知，以免冤抑。
據上論斷，應依刑事訴訟法第三百六十九條第一項前段、第三百六十四條、第三百零
一條第一項，判決如主文。
本案經檢察官郭啟東到庭執行職務
中      華      民      國    九十一    年      五      月    二十九    日
                              臺灣高等法院刑事第二十一庭
                                  審判長法  官  葉  騰  瑞
                                        法  官  江  國  華
                                        法  官  莊  明  彰
右正本證明與原本無異。
不得上訴。
                                        書記官  廖  嫣  雯
中      華      民      國    九十一    年      五      月    三十      日
